臺灣高等法院刑事判決　　　　　　　　　　　　　九十一年度上易字第一一六七號
　　上　訴　人　臺灣臺北地方法院檢察署檢察官
　　上　訴　人
　　即　被　告　庚○○
　　選任辯護人　王申生
　　被　　　告　丙○○
右列上訴人，因被告詐欺等案件，不服臺灣臺北地方法院八十九年度訴字第四六０號
，中華民國九十一年一月二十二日第一審判決（起訴案號：臺灣臺北地方法院檢察署
八十八年度偵字第一四二六三號）提起上訴，本院判決如左：
    主  文
上訴駁回。
    事  實
一、緣丁○○於民國八十三年一、二月間刊登廣告，欲出售其台北市○○○路○段八
    十二號房地，趙鎮華（已死亡，另由檢察官為不起訴處分）及真實姓名年籍不詳
    化名「王明德」（另由檢察官簽結）之成年男子得知上情後，先由「王明德」以
    大華房屋仲介之職員身分，介紹趙鎮華以買主身分與丁○○洽談訂約，約定以新
    台幣（下同）一千三百五十萬元購買上開房地，雙方並於八十三年三月十七日簽
    訂買賣契約，趙鎮華除給付五十萬元之訂金，並簽發九百五十萬元面額之本票乙
    紙交付作為尾款之擔保以為取信，嗣趙鎮華及「王明德」即稱認識代書丙○○（
    對於趙鎮華等人之犯行不知情），其信譽良好，擬將上開房地之過戶及貸款事務
    委其承辦，丁○○不疑有他，即將辦理所有權移轉登記之資料均交付丙○○，該
    房地乃於同年四月六日辦理所有權移轉登記予趙鎮華；嗣趙鎮華為避免丁○○日
    後主張請求返還上開房地所有權，竟與戊○○、庚○○（前於八十一年間因違反
    麻醉藥品管理條例案件，經原審判處有期徒刑五月，如易科罰金，以三十元折算
    一日，於八十二年九月二十九日易科罰金執行完畢）共同基於意圖為自已不法所
    有之犯意聯絡及偽造文書之概括犯意聯絡，明知戊○○實際上並未借款七百萬元
    予趙鎮華，乃製作不實之抵押權設定資料，於同年四月十四日將上開房地虛偽設
    定最高限額九百萬元之抵押權予戊○○，另又製作不實之買賣契約書，上載買賣
    價金八百五十萬元，於同年月三十日將上開房地再移轉所有權予庚○○，將上開
    不實之事項，使公務員登載於其職務上作成之公文書上，足以生損害於丁○○及
    地政管理機關土地登記之真實性；迄同年五月三日後，趙鎮華即避不見面，所簽
    發之面額九百五十萬元本票亦不獲兌現，丁○○不甘損失向地政事務所申請謄本
    查明後，始獲悉上情。
二、案經被害人丁○○訴由台灣台北地方法院檢察署檢察官偵查起訴。
    理  由
壹、有罪部分：
一、訊據上訴人即被告庚○○矢口否認有何右揭共同詐欺等犯行，並辯稱：趙鎮華向
    告訴人丁○○購買房子之事，我既不知情，又不在場，更未參與，當初係乙○○
    介紹我認識趙鎮華，我係透過乙○○介紹知道趙鎮華要賣房子，是乙○○與我一
    起合夥以八百五十萬元買受本件房地，也是他出資，因他信用不好，才用我的名
    義買，他叫我到代書處辦理此事，因房屋價值一千多萬元，雖知道其上戊○○有
    抵押貸款七百萬元是真正，仍認為值得才買下，買賣是真實，我沒有騙丁○○云
    云。經查：
  (一)右揭事實，業據告訴人丁○○指訴綦詳，並有趙鎮華與丁○○簽訂之不動產買賣
    契約書、土地及建物登記簿謄本等影本各一份及本票影本二份（見偵字第一二０
    四一號卷第四至十九頁、第八十四頁）附卷可稽。
  (二)趙鎮華已於八十三年十一月十四日因病去世，有馬偕紀念醫院死亡證明書影本一
    紙附卷可稽，而趙鎮華之兄趙台生於告訴人與被告戊○○、庚○○損害賠償民事
    訴訟一審八十四年二月二十七日庭訊稱：趙鎮華沒有錢，生病住院之錢都是其兄
    弟姊妹共同負擔等語，有該筆錄附卷可按，又趙鎮華於八十三年六月八日致告訴
    人存證信函亦表示無法付清價款，欲將房屋退還告訴人，有該存證信函影本一份
    附卷可稽，足見趙鎮華並無購買系爭房地之經濟能力。又告訴人於八十三年三月
    十七日將系爭房地出售予趙鎮華，約定總價款一千三百五十萬元，有不動產買賣
    契約書影本一份附卷可稽，並於同年四月六日辦理所有權移轉登記予趙鎮華，此
    有土地及建物登記簿謄本影本一份附卷足憑，趙鎮華旋於同年月十七日即將系爭
    房地以總價八百五十萬元出賣予被告庚○○，亦有不動產買賣契約書影本一份附
    卷可稽，則趙鎮華以一千三百五十萬元向告訴人購得之房地，辦理所有權移轉登
    記後，未及一月，即以八百五十萬元賣予被告庚○○，此等短期間內高價購買低
    價賣出系爭房地情事，已有悖常情；而趙鎮華與被告庚○○簽訂之買賣契約書既
    約定買賣總價金八百五十萬元，除訂約時交付一百五十萬元，被告庚○○承擔戊○○之抵押貸款七百萬元外，被告庚○○尚須代趙鎮華繳納土地增值稅，亦與約
    定總價金八百五十萬元之數額不符，顯非真實。且被告庚○○於偵查中供稱：趙
    鎮華欠其五十萬元，其找不到人，後來找到了，他拿這間房子賣其八百五十萬元
    ，扣掉欠其五十萬元，其付一百萬元給他（見偵字第一二０四一號卷第一三０頁
    背面），於原審審理時則供稱：其係透過乙○○介紹知道趙鎮華要賣房子，其去
    看了，發現還有殘值，才與乙○○一起出錢，以八百五十萬元買的，付款方式都
    由乙○○在處理，因有七百萬元的貸款由其等承受，所以另付一百五十萬元給趙
    鎮華，至於錢如何支付要問乙○○，買賣是在戊○○代書事務所辦理，乙○○也
    有去（見原審八十九年四月十四日、同年五月三日、九十一年一月八日筆錄），
    已見其前後供述不一，況證人乙○○於原審審理時證稱：其並未介紹庚○○向趙
    鎮華買房地，亦未與庚○○合夥購買趙鎮華之房地（見原審八十九年九月十三日
    筆錄），同案被告戊○○於原審審理時亦證稱：其對乙○○沒有印象（見原審九
    十一年一月八日筆錄），足見被告庚○○上開所辯，顯係臨訟杜撰之詞，要難採
    信。
  (三)又同案被告戊○○於偵查中供稱：新莊地政事務所丁益介紹趙鎮華來向其借五百
    多萬元，是趙鎮華、庚○○、丁益另外三個男的來辦理，其交給他五百多萬元現
    金（見偵字第一二０四一號卷第四十二頁背面），惟其於前述損害賠償民事訴訟
    一審八十四年二月十三日庭訊稱：是丁益叫趙鎮華到其事務所，但丁益並未到其
    事務所，有該筆錄附卷可按，於原審審理時則稱：趙鎮華向其借款七百萬元，其
    中系爭房地第一信託之銀行貸款一百九十三萬二千五百九十五元即由其匯款清償
    ，另由其股東甲○○簽發面額三百七十七萬三千七百九十元之支票交付趙鎮華，
    再由趙鎮華轉由庚○○提示兌領，且八十三年四月十三日交付現金七十萬元，其
    確有實際支付上開三筆款項合計六百四十萬六千三百八十五元，此外，連同辦理
    塗銷原抵押權登記並辦理本件貸款之設定抵押手續費及交付款項之利息等共計為
    七百萬元（見八十九年四月十三日答辯狀），前後所述已不相符；且同案被告戊○○提出之房地產登記費用明細表（見偵字第一二０四一號卷第七十六頁），姑
    不論其中所列利息收入三筆四千二百元、四十二萬元、三千八百六十五元是否正
    當，其為辦理抵押權設定登記之代書又為抵押貸款人，其中列抵押權設定費用二
    筆，三千元、九千零五十元，又列服務費十五萬元，有逾一般代書服務收費一萬
    元左右之標準，顯然此金額係任意拼湊而成，難認為真實。
  (四)再證人甲○○簽發付款人為萬泰商業銀行板橋分行、發票日為八十三年四月十八
    日、票號四五九三號、面額三百七十七萬三千七百九十元之支票一紙，據證人甲○○於前述損害賠償民事訴訟二審八十四年十月十六日庭訊稱：是戊○○向其所
    借，支票沒有劃線，可以直接向銀行領錢，有該筆錄附卷可按；經原審向萬泰商
    業銀行板橋分行查詢，該支票領款人卻為被告庚○○，有該行八十九年六月十四
    日板橋字第一三七號函檢附該支票正、反面影本附卷可證，趙鎮華如將系爭房屋
    賣給被告庚○○，又豈能將貸款取得之支票交予被告庚○○？證人甲○○於前述
    損害賠償民事訴訟二審八十四年十月十六日庭訊稱：其親眼看到戊○○將該支票
    交給趙鎮華云云，顯難置信。又該支票非劃線支票，趙鎮華亦無委託被告庚○○
    領款之必要。被告庚○○於本院供稱：因趙鎮華當時沒有證件，我才代領云云（
    見本院九十一年六月二十五日審判筆錄），顯與事實不符，應不足採。而趙鎮華
    將系爭房地低價賣給被告庚○○，係由同案被告戊○○之富翔代書事務所代辦過
    戶手續乙情，為被告庚○○與戊○○所是認，同案被告戊○○之合夥人甲○○簽
    發之前開支票又由被告庚○○提領，足證被告庚○○與戊○○之關係密切；且前
    述損害賠償民事訴訟一審判決被告庚○○敗訴後並未上訴，對於同案被告戊○○
    之上訴亦漠不關心，任由同案被告戊○○聲請將系爭房屋拍賣，足證其買受系爭
    房地非真實。
  (五)綜上所述，趙鎮華向告訴人騙得系爭房地，為同案被告戊○○設定九百萬元之最
    額抵押權，並將系爭房地移轉登記予被告庚○○，均非真實，其等顯係共同基於
    詐欺及偽造文書之犯意聯絡而為上開行為，應可認定；且告訴人與被告戊○○、
    庚○○損害賠償民事訴訟一、二審亦均認被告戊○○、庚○○與趙鎮華間之最高
    限額抵押權設定及系爭房地移轉登記，均係通謀虛偽意思表示，而判決被告戊○○、庚○○二人應連帶賠償告訴人所受之損害確定，此有原審八十三年重訴字第
    一一九０號及本院八十四年重上字第二七九號判決各一份附卷可按，並經原審調
    取該民事卷宗核閱無訛，益徵右揭最高限額抵押權及所有權移轉均係整體詐欺行
    為之一部分，且同案被告戊○○因上開犯行業經原審判刑確定，是戊○○、甲○○二人於本院供稱：伊等二人確實有借錢給趙鎮華云云，核與事實不符，應不足
    採信。足見被告庚○○上開所辯，委係圖卸刑責之詞，洵無足採。本件事證明確
    ，被告聲請再傳訊乙○○及己○○，核無必要，其右揭犯行洵堪認定。
二、核被告庚○○所為，係犯刑法第二百十四條之使公務員登載不實文書罪（公訴人
    贅引同法第二百十六條）及第三百三十九條第一項之詐欺取財罪。被告與戊○○
    、趙鎮華間有犯意之聯絡及行為之分擔，為共同正犯；公訴人雖認被告及戊○○
    二人與「王明德」亦為共同正犯，然縱趙鎮華先夥同「王明德」向告訴人騙購系
    爭房地，仍無證據足認被告與戊○○二人與「王明德」自始即為共謀，公訴意旨
    容有誤會，附此敘明。被告等前後二次使公務員登載不實文書犯行，均時間緊接
    ，所犯構要件相同，顯係基於概括犯意為之，皆為連續犯，均依刑法第五十六條
    之規定，論以一罪，並加重其刑。被告等所犯上開二罪間，有方法結果之牽連關
    係，應依刑法第五十五條之規定，從較重之詐欺取財罪處斷。又被告庚○○前於
    八十一年間因違反麻醉藥品管理條例案件，經原審判處有期徒刑五月，如易科罰
    金，以三十元折算一日，於八十二年九月二十九日易科罰金執行完畢，此有台灣
    高等法院檢察署刑案紀錄簡覆表附卷可按，其於五年內再犯本案最重本刑為有期
    高限刑以上之罪，為累犯，應依刑法第四十七條之規定加重其刑。
三、原審本同上之見解，適用刑法第二十八條、第五十六條、第三百三十九條第一項
    、第二百十四條、第五十五條、第四十七條、罰金罰鍰提高標準條例第一條前段
    審酌被告犯罪之動機、目的、手段、告訴人所受之損害、犯罪後仍矢口否認犯行
    之態度等一切情狀，量處有期徒刑八月，認事用法均無不合，量刑亦無不當，被
    告庚○○上訴意旨仍以買賣為真實，矢口否認犯罪，並以伊若被判有罪，乙○○
    亦應判有罪云云，指摘原判決不當，為無理由，應予駁回。
貳、無罪部分：
一、公訴意旨另以，被告丙○○亦與趙鎮華、庚○○、戊○○共犯前揭使公務員登載
    不實文書及詐欺取財罪犯行。
二、按犯罪事實，應依證據認定之，無證據不得推定其犯罪事實；不能證明被告犯罪
    ，應諭知無罪之判決，刑事訴訟法第一百五十四條、第三百零一條第一項分別定
    有明文。認定犯罪事實所憑之證據，無論為直接證據或間接證據，其為訴訟上之
    證明，須於通常一般之人均不致於有所懷疑，而得確信其為真實之程度者，始得
    據之為有罪之認定，倘其證明尚未達到此一程度，而有合理性懷疑之存在時，即
    無從為有罪之判決（最高法院七十六年台上字第四九八六號判例參照）。
三、本件公訴人認被告丙○○涉犯前揭罪嫌，無非係以告訴人之指訴，及不動產買賣
    契約書、土地及建物登記簿謄本、本票影本等資料，為其主要論據。惟訊據被告
    澤鴻堅決否認有何使公務員登載不實文書及詐欺取財犯行，辯稱：我當時是代書
    ，趙鎮華我見過面而已，不認識，並未參與丁○○與趙鎮華買賣系爭房地之洽談
    過程，我是受趙鎮華之請代辦他與丁○○間的房地買賣，契約是他們事先寫好，
    純係丁○○夫妻、趙鎮華、王明德四人一起至我事務所簽買賣合約，我只是幫忙
    他們辦理過戶手續，趙鎮華除給付五十萬元外，銀行貸款及本票共給付四百萬元
    徒，丁○○當時就交付其辦理過戶所需資料，我亦不認識庚○○及戊○○，趙鎮
    ○○戊○○、庚○○間之抵押權設定及移轉登記均非由我代為辦理，我對趙鎮○○戊○○、庚○○與丁○○間之糾紛根本不知情，並無與其等共犯使公務員登載
    不實文書罪及詐欺取財罪等語。
四、經查：
  (一)告訴人於八十三年一、二月間刊登廣告出售系爭房地，「王明德」以大華房屋仲
    介之職員身分，介紹趙鎮華以買主身分與丁○○洽談，雙方並於八十三年三月十
    七日在被告丙○○代書事務所簽訂買賣契約，告訴人即將辦理過戶所需之證件、
    資料交付丙○○辦理過戶登記，該房地乃於同年四月六日辦理所有權移轉登記予
    趙鎮華等情，為告訴人所是認（詳告訴狀）。而該不動產買賣契約書第四條亦約
    定：乙方（告訴人）應於第一次付款同時（即本約簽訂時）交付甲方辦理移轉登
    記所需之所有權狀、印鑑證明書、戶口抄本、委託書、聲請書、公定契約書、現
    值申報書、完稅證明書（或稅單）、優先承購權放棄證明書等有關證件，並於第
    三條第四款約定：甲方（趙鎮華）應付給乙方新台幣九百五十萬元，由銀行貸款
    核下支付；足見趙鎮華與告訴人當時確有約定，告訴人需交付過戶文件予趙鎮華
    ，以憑辦理系爭房地移轉予趙鎮華，俾趙鎮華至銀行申辦貸款以支付該九百五十
    萬元尾款，而該所有權移轉登記係由代書即被告丙○○代辦，告訴人亦將相關證
    件、資料交付丙○○辦理過戶無訛。縱趙鎮華初始即與「王明德」有意詐騙告訴
    吳人移轉系爭房地所有權，然如前所述，本案係由「王明德」介紹該房地買賣，
    買賣內容之洽談亦由趙鎮華與告訴人為之，被告丙○○並未參與雙方買賣之洽商
    ，尚無證據證明被告丙○○確實知悉趙鎮華與「王明德」初始即意在詐騙系爭房
    地，被告丙○○僅係依雙方委託代辦移轉登記手續，要難僅憑此遽認被告丙○○
    與其二人有共同詐欺犯行，是被告丙○○所辯其係代書，僅代辦理過戶手續等語
    ，應可採信。
  (二)又被告丙○○與戊○○、庚○○均不認識，且趙鎮○○戊○○、庚○○間之最高
    限額抵押權設定及所有權移轉均係由戊○○之富翔代書事務所辦理，並非由被告
    丙○○辦理等情，亦據戊○○、庚○○供述甚明，則尚無證據證明被告丙○○就
    此部分犯行有何犯意聯絡及行為分擔。此外，復查無其他積極證據足認被告丙○○有何使公務員登載不實文書及詐欺取財犯行，足見被告丙○○上揭所辯，應可
    採信，其被訴犯罪，應屬不能證明，原審以不能證明被告丙○○犯罪，諭知被告
    丙○○無罪，經核並無不合，檢察官上訴意旨仍執陳詞認被告丙○○應構成犯罪
    ，指摘原判決此部份不當，為無理由，應予駁回。
據上論斷，應依刑事訴訟法第三百六十八條，判決如主文。
本案經檢察官周誠南到庭執行職務。
而
中      華      民      國    九十一    年      七      月      二      日
                              臺灣高等法院刑事第二庭
                                  審判長法  官  蔡  長  溪
                                        法  官  林  俊  益
                                        法  官  楊  貴  志
右正本證明與原本無異。
不得上訴。
                                        書記官  胡      儀
中      華      民      國    九十一    年      七      月      三      日
